臺灣高等法院臺中分院民事判決　九十年度上易字第二八九號
　　　上　訴　人　　甲○○○
　　　被 上訴 人　　乙○○
右當事人間拆屋還地事件，上訴人對於中華民國九十年六月十四日臺灣苗栗地方法院
八十九年度訴字第二九九號第一審判決提起上訴，本院判決如左：
      主      文
上訴駁回。
第二審訴訟費用由上訴人負擔。
      事      實
甲、上訴人方面：
一、聲明：求為判決：
（一）、原判決廢棄。
（二）、被上訴人第一審之訴駁回。
（三）、第一、二審之訴訟費用均由被上訴人負擔。
（四）、如受不利益之判決，願供擔保請准宣告免為假執行。
二、陳述：除引用原判決書之記載外，補稱：
（一）、按台灣省政府三十八年十一月三日府綱地甲字第０一九八一號代電各縣市政
        府之「台灣省各縣市辦理單獨聲請地上權設定登記應行注意事項」規定：
     (1) 本省各縣市辦理地上權設定登記時，如建物基地使用人已向基地所有權人訂
        有口頭或書面之合法租賃契約，而基地所有權人拒不履行共同申請者，使用
        人可陳明不能覓致義務人共同申請登記理由，繳提鄉鎮區公所保證書及繳納
        租金等憑證，依照土地登記規則第十七條第二項規定，單獨聲請登記。
　　 (2) 地政機關接受前項申請書經審查後，將申請內容公告兩個月，並同時通知基
        地所有權人。
　 　(3) 基地所有權人對前項通知或公告之內容認為與事實不符時，應即向基地使用
        人洽議並將洽議結果在公告期間內會同地政機關申請更正，如洽議不成立，
        即以書面聲請縣市政府依調處或由縣市政府發交鄉鎮區公所調解，將調處或
        調解結果書送請地政機關辦理登記，不服調處或調解不成立者，應於接到調
        處通知後十五日內，向司法機關訴請處理。
     (4) 基地所有權人未於公告期間內提出更正或異議者，地政機關即依照公告結果
        辦理登記，並將登記結果通知基地出租人。
（二）、查本件被上訴人乙○○於起訴時提出之坐落在其所有苗栗縣公館鄉○○段四
        三一地號上之同段一八建號建築改良物登記簿謄本，載明系爭建物於民國 (
        下同) 三十八年九月二十八日向地政事務所送件，並於三十九年一月四日完
        成總登記，所有人為周阿良，其後於七十九年七月十三日，由上訴人甲○○
        ○辦妥繼承登記 (原因發生日期為53.06.01.)(詳見原審卷第十八頁)；又四
        三一地號之他項權利登記簿謄本載明系爭周阿良名義之地上權，其原因發生
        日期為三十八年十月一日，收件日期為三十九年二月二十四日，同日登記完
        畢，權利範圍壹部二八坪三五０，並發給第四號地上權證明書 (原審卷第十
        頁) ，足證本件係建築物建造完成並依法辦妥總登記在先，而後設定地上權
        無疑，且既然系爭建物於登記取得地上權之前，已完成所有權登記，顯見總
        登記之初，系爭建物就其基地已有合法之租賃權源，堪可推論；再據上訴人
　　　　提出之建物登記保證書（原審卷第五十頁），其第二欄下方載明建坪二十八
　　　　坪三合五勺，面積地上權登記之權利範圍一致，又其日期欄為三十八年十月
　　　　二十四日；又該保證書之左側說明欄二另印有「權利人因特殊情形不能覓致
　　　　義務人共同聲請登記，得單獨聲請，應依照土地登記規則第十七條第二項說
　　　　明理由，並附具本保證書」等字句，更證明本文件係依首揭台灣省各縣市辦
　　　　理單獨聲請地上權設定登記應行注意事項第一條規定，於單獨聲請登記地上
　　　　權時應提繳之法定文件。
（三）、再者，依據上訴人提出於原審卷第五十一頁之建物附表，其右側第一行載有
        「他項權利證明書公館字第四號」等字句，與被上訴人提出於原審之前揭他
        項權利登記簿謄本所載系爭地上權證明書字號相同，可證本文件係因前項單
        獨登記地上權後地政機關核發之證明文件無疑。又據上訴人提出於原審卷第
        五十二頁之他項權利證明書，其右下方載有「公館字第四號」等字句，亦與
        前述證書字號相同，在在證明本項文件為地上權登記之原始文件無疑。從而
        ，該他項權利證明書下段權利事項所有權人姓名欄所載「詹奎虎」，應係本
        件地上權之義務人無誤。
（四）、綜上分析，本件被上訴人所有坐落苗栗縣公館鄉○○段四三一地號內，周阿
        良名義之地上權登記，不單係合法登記取得，更係依照首揭台灣省各縣市辦
        理單獨聲請地上權設定登記應行注意事項之規定，由周阿良基於合法租賃契
        約之前提下，先興建建物，其後單獨聲請地上權設定登記。因此，雖地上權
        因存續期間之屆滿而於五十八年十二月一日消滅，惟地上權設定之前取得之
　　　　租賃權則不因地上權登記而當然消滅。換言之，租賃權在地上權存續期間競
　　　　合存在，嗣地上權消滅後，租賃權依舊單獨有效，此亦為地上權存續期間屆
　　　　滿後，被上訴人繼續受領租金之法律基礎。
（五）、職是，三十九年二月二十四日設定地上權之前，基地所有人詹奎虎與基地使
        用人周阿良間既有合法租賃關係存在，而該租賃關係自始至終未經任何人終
        止，則詹奎虎、周阿良之繼承人即本件訴訟之兩造，自當繼受並有延續該不
        定期租賃契約之義務。故上訴人於周阿良去世後，繼續按年繳付地租予被上
        訴人，並經被上訴人受領完畢，姑不論其名稱為何，均應認為係基於租賃關
        係而為給付。雖被上訴人拒絕受領八十九年度之租金，乃經上訴人提存於法
        院，仍無礙於兩造間不定期租賃關係之存在。從而，被上訴人起訴主張上訴
        人無權占有系爭土地云云，即非有理由。
乙、被上訴人方面：
一、聲明：求為判決：
（一）、上訴駁回。
（二）、第二審訴訟費用由上訴人負擔。
二、陳述：除引用原判決書之記載外，補稱：
（一）、按法律關係定有存續期間者，於期間屆滿時消滅，期滿後，除法律有更新規
        定，得發生不定期限外，自並不當然發生更新之效果，地上權並無如民法第
        四百五十一條之規定，其期限屆滿後，自不當然變更為不定期之效果，因而
        應解為定有存續期間之地上權，於期限屆滿後，地上權當然消滅，最高法院
        著有七十年台上字第三六七八號判例足資參照。經查，系爭地上權係定有存
        續期間之地上權，其存續期間自三十八年十月一日起至五十八年十二月一日
        止，此有土地登記簿謄本在卷足稽，揆諸前開說明，定有存續期間之地上權
        於存續期間屆滿後，並不當然變更為不定期之效果，堪認系爭地上權業因存
        續期間屆滿而當然消滅。
（二）、上訴人雖另抗辯系爭地上權雖因存續期間屆滿而消滅，惟周阿良於地上權消
        滅後仍依約繳納租金，迄自上訴人繼承後亦按時繳納租金從未間斷，堪認其
        等間就系爭四三一地號土地已另成立不定期之租賃關係云云。惟按解釋意思
        表示，應探求當事人之真意，不得拘泥於所用之辭句，民法第九十八條定有
        明文；又解釋當事人所立書據之真意，以當時之事實及其他一切證據資料為
        判斷之標準，不能拘泥字面或截取書據中一、二語，任意推解致失真意，最
        高法院著有十九年度上字第二八號判例可資參照。查上訴人雖抗辯周阿良於
        前開地上權之存續期間屆滿後仍繼續繳納相當於前所約定地上權租穀之金額
        與詹奎虎，嗣於詹奎虎逝世後，亦繼續按年繳付前開金額與詹奎虎繼承人即
        被上訴人，迄於周阿良去世後，則由周阿良繼承人之上訴人繼續按年繳納前
        開金額與被上訴人收受。惟查，上訴人自八十一年起按年寄送與被上訴人之
        各該郵局存證信函內容均載明：「敬告台端座落於公館鄉○○段四三一地號
　　　　土地之『地上權約定租金』為每年谷七十台斤，上期七月底下期十二月底，
　　　　．．．．台端若違反『登記契約』約定拒收本人逕向法院提存請合作。」等
　　　　語，此有郵局存證信函、匯票及提存書等在卷為憑，堪認上訴人係基於登記
　　　　契約之約定繳付地上權租金，而該登記之契約即係指系爭地上權登記契約，
　　　　準此，則被上訴人縱曾受領各該上訴人載明「地上權租金」之匯票或提存金
　　　　，亦尚難遽認被上訴人已明示或默示與上訴人成立任何租賃契約，復依上訴
　　　　人所書之前開郵局存證信函內容，更益證兩造間僅除有地上權契約之約定外
　　　　，並未曾就前開四三一地號成立任何租賃契約，更遑論有何不定期之租賃關
　　　　係存在，否則上訴人何須再依登記契約之約定繳付地上權租金？此外，上訴
　　　　人就兩造於前開地上權存續期間屆滿後，已另成立不定期租賃契約云云，並
　　　　未能提出任何證據以實其說，其所辯自無足採。再查，系爭地上權業因存續
　　　　期間屆滿而當然消滅等情，已如前述，堪認上訴人郵局存證信函所書「地上
　　　　權租金」之真意及性質，應認係該地上權消滅後相當於地上權租金之損害金
　　　　，是上訴人所辯，均非足採，被上訴人於原審之主張，自為有理。
      理      由
一、本件被上訴人主張：坐落苗栗縣公館鄉○○段四三一地號及同上地段四三０號二
    筆土地均為被上訴人所有，於三十九年間，被上訴人之被繼承人詹奎虎在前開四
    三一地號土地內，為上訴人之被繼承人周阿良設定有權利範圍一部二十八．三五
    坪，存續期限自三十八年十月一日起至五十八年十二月一日止之地上權，並經地
    政機關登記在案，而周阿良亦在前開土地上建有建號十八號之住家平房使用，嗣
    周阿良死亡，即由上訴人繼承而繼續占有使用迄今，惟上訴人所享有之地上權，
    業因存續期限屆滿，且經被上訴人於八十八年六月四日向地政機關辦畢因「存續
    期間屆滿」之塗銷登記而消滅，是上訴人就該四三一地號土地所享有之使用權源
    亦因之消滅，又上訴人未經被上訴人同意擅自占用前開四三一地號內如原判決附
    圖所示乙部分土地，及與之相毗鄰之四三０地號如原判決附圖所示之丙部分土地
    ，並於其上搭建雞鴨房舍使用，爰依民法第七百六十七條之規定，訴請上訴人應
    將坐落苗栗縣公館鄉○○段四三０地號及同上地段四三一地號二筆土地上，如原
    判決附圖所示甲部分面積０．００七０一九公頃、編號乙部分面積０．０００二
    八一公頃及編號丙部分面積０．００一０二九公頃土地上之地上物拆除後，並將
    土地交還被上訴人。
二、上訴人則以：上訴人之祖父周阿良曾於日據時代昭和十二年農曆六月十日，與被
    上訴人夫詹奎虎之兄詹揆龍就系爭四三一地號土地簽訂不定期之租地建屋契約，
    嗣於二十八年年底，周阿良於前開土地上構築面積七十三．八平方公尺之一層木
    造平房，並於二十九年一月起課房屋稅籍，迄於三十八年九月二十八日周阿良送
    件辦理系爭建物之保存登記，復於三十九年四月六日再次送件辦畢地上權登記在
    案。周阿良每年均依約繳納地租，迄自上訴人繼承後亦按年繳納地租，從未間斷
    。經查，系爭四三一地號土地係詹氏妹於日據時代大正十三年九月三日買受，
    於昭和十一年一月十日由被上訴人之夫詹奎虎繼承而成為系爭四三一地號土地之
    所有權人，當時之戶主即家長為詹奎虎之兄詹揆龍，依明治三十七年控字第一三
    九號及同年六月十三日判決意旨，足認詹揆龍於昭和十二年六月十日以地主身分
    將系爭四三一地號土地出租與周阿良之行為，係屬有權代表行為，則詹奎虎自應
    受前開租地建屋契約之拘束。縱認詹揆龍並非有權代表詹奎虎簽訂前開租地建屋
    契約，惟詹奎虎於台灣光復後，將周阿良租地建屋之土地，為周阿良設定地上權
    登記，即表示詹奎虎已承認詹揆龍之前開無權代表行為。又前開地上權雖定有存
    續期間至五十八年一月二十日為止，惟於存續期間屆滿後，上訴人仍繼續使用系
    爭四三一地號土地，且按年給付租金一千六百元予詹奎虎，嗣於詹奎虎逝世後，
    亦由詹奎虎之繼承人即被上訴人繼續收受租金至八十三年間，直至八十四年間起
    ，被上訴人始無故拒絕收受上訴人所繳付之每年一千六百元地租租金，上訴人不
    得已，只得將租金提存於法院提存所，至今從未間斷。按地上權並無如民法第四
    百五十一條之規定，自不生當然變更為不定期限之效果，則定有存續期間之地上
    權於期限屆滿時，地上權當然消滅，此參諸最高法院七十年台上字第三六七八號
    判例要旨自明，本件上訴人原所擁有之地上權雖因存續期間屆滿而消滅，唯被上
    訴人於地上權消滅後繼續收取租金，且於上訴人修繕屋頂換成鐵皮屋頂及鐵捲門
    時均未阻止，堪認兩造間已另成立不定期之租賃關係。又被上訴人所有之地上權
    登記，不單係合法登記取得，更係依照台灣省各縣市辦理單獨聲請地上權設定登
    記應行注意事項之規定，由周阿良基於合法租賃契約之前提下，先興建建物，其
    後單獨聲請地上權設定登記。因此，雖地上權因存續期間之屆滿而於五十八年十
    二月一日消滅，惟地上權設定之前取得之租賃權則不因地上權登記而當然消滅，
    換言之，租賃權在地上權存續期間競合存在，嗣地上權消滅後，租賃權依舊單獨
    有效，是上訴人自有占有使用系爭土地之權源，而非無權占有等語，資為抗辯。
三、查本件被上訴人主張坐落苗栗縣公館鄉○○段四三一地號及同上地段四三０號二
    筆土地均為被上訴人所有，於三十九年間，被上訴人之被繼承人詹奎虎在前開四
    三一地號土地內，為上訴人之被繼承人周阿良設定有權利範圍一部二十八．三五
    坪，存續期限自三十八年十月一日起至五十八年十二月一日止之地上權，並經地
    政機關登記在案，嗣因前開地上權之存續期間屆滿，被上訴人於八十八年六月四
    日向地政機關辦畢塗銷地上權登記在案，而系爭二筆土地上現有上訴人所有之磚
    造鋼架頂一層平房及木板石棉瓦舍，又兩造就前開四三０地號土地並無任何契
    約之約定，則上訴人自無占有使用系爭四三０地號之合法權源之事實，業據其提
    出與所述相符之地籍圖謄本、土地登記簿謄本及建物登記簿謄本等件為證，復經
    原審至現場勘驗明確，並囑託苗栗縣苗栗地政事務所派員實施測量，有勘驗筆錄
    、現場照片及複丈成果圖等件在卷可按，且為上訴人所不爭執，應堪信被上訴人
    之主張為實在。
四、至上訴人雖辯稱昭和二十六年間，被上訴人夫詹奎虎之兄詹揆龍係以戶主即家長
    身分，代表詹奎虎與上訴人之祖父周阿良就系爭四三一地號土地簽訂不定期之租
    地建屋契約，則詹奎虎自應受該不定期租地建屋契約之拘束云云，惟此已為被上
    訴人所否認。經查，詹揆龍並非系爭四三一地號土地之地主，亦不具地主之身分
    ，此為兩造所不爭執，而日據時代所稱之「家產」係指「前戶主所遺財產」而言
    ，此與「家屬所遺之財產」謂之「私產」不同，此觀法務部六十九年十二月十三
    日法律第七四五０號函復內政部六十九年十一月七日內地五四七０九號函第二項
    第二款及台灣民事習慣調查報告第四一五頁所載甚明。次查，依戶籍登記簿謄本
    記載之資料顯示，詹揆龍於昭和八年六月十八日前戶主詹招元死亡後辦理「戶主
    相續」而擔任戶主，而系爭四三一地號土地則係由詹天民出售與詹氏妹，嗣詹
    氏妹死亡後，由詹奎虎繼承取得，準此，堪認系爭四三一地號土地從來不曾是
    「戶主」或「前戶主」所遺之財產，自非該戶人家之「家產」，而屬被上訴人等
    人之「私產」，當無上訴人所稱戶主得代表家屬管理處分「家產」習慣規定之適
    用，是上訴人此部分所辯，顯有誤會，尚非足採。
五、本件上訴人另辯稱縱認詹揆龍並無出租系爭四三一地號與周阿良之權限，惟詹奎
    虎嗣已將系爭四三一地號土地為周阿良設定地上權，堪信詹奎虎業已同意並承認
    詹揆龍之前開無權出租行為云云，惟此業為被上訴人所否認。經查，詹奎虎固於
    三十八年十月一日提供系爭四三一地號土地予周阿良設定地上權登記，惟該地上
    權設定契約之當事人、地上權之權利範圍、存續期間及地上權租金之約定，均與
    詹揆龍與周阿良前所簽訂土地屋宇建築契約書之內容不同，此有土地屋宇建築契
    約書、土地登記簿謄本及他項權利證明書等件在卷足稽，堪認前開二份契約書並
　　非相同，亦無從遽認二者間有何必然之附屬關係。此外，上訴人就詹奎虎業已同
　　意並承認詹揆龍前開無權出租行為云云，並未能提出任何證據以供審酌，則其此
　　部分所辯亦非足採，堪信被上訴人主張詹揆龍前無權出租系爭四三一地號與周阿
　　良之行為，對詹奎虎及被上訴人均不生效力，其等均無庸受該不定期之土地屋宇
　　建築契約書之拘束等情為實。
六、按法律關係定有存續期間者，於期間屆滿時消滅，期滿後，除法律有更新規定，
    得發生不定期限外，自並不當然發生更新之效果，地上權並無如民法第四百五十
    一條之規定，其期限屆滿後，自不當然變更為不定期之效果，因而應解為定有存
    續期間之地上權，於期限屆滿後，地上權當然消滅，最高法院著有七十年台上字
    第三六七八號判例足資參照。經查，系爭地上權係定有存續期間之地上權，其存
    續期間自三十八年十月一日起至五十八年十二月一日止，此有土地登記簿謄本在
    卷足稽，揆諸前開說明，定有存續期間之地上權於存續期間屆滿後，並不當然變
    更為不定期之效果，堪認系爭地上權業因存續期間屆滿而當然消滅。至上訴人雖
    另抗辯系爭地上權雖因存續期間屆滿而消滅，惟周阿良於地上權消滅後仍依約繳
    納租金，迄自上訴人繼承後亦按時繳納租金從未間斷，堪認其等間就系爭四三一
    地號土地已另成立不定期之租賃關係云云。惟按解釋意思表示，應探求當事人之
    真意，不得拘泥於所用之辭句，民法第九十八條定有明文；又解釋當事人所立書
    據之真意，以當時之事實及其他一切證據資料為判斷之標準，不能拘泥字面或截
    取書據中一、二語，任意推解致失真意，最高法院著有十九年度上字第二八號判
    例可資參照。查周阿良於前開地上權之存續期間屆滿後仍繼續繳納相當於前所約
    定地上權租穀之金額與詹奎虎，嗣於詹奎虎逝世後，亦繼續按年繳付前開金額與
    詹奎虎繼承人之被上訴人，迄於周阿良去世後，則由周阿良繼承人之上訴人繼續
    按年繳納前開金額與被上訴人收受，惟自八十四年間起，被上訴人拒絕收受上訴
    人每年所繳付之一千六百元，上訴人即將該應繳付之金額提存於提存所，嗣被上
    訴人已向原審法院提存所領取各該年度之提存金額，僅餘八十八年十二月十四日
    所提存八十九年度之一千六百元迄未領取等情，此有收據、郵局存證信函、匯票
    、原審法院八十六年度存字第六四六號及八十八年度存字第一一三三號提存書等
    件在卷可按，並為兩造所不爭執，自堪信實在。惟查，上訴人自八十一年起按年
    寄送與被上訴人之各該郵局存證信函內容均載明：「敬告台端座落於公館鄉○○
    段四三一地號土地之『地上權約定租金』為每年谷七十台斤上期七月底下期十二
    月底，．．．．台端若違反『登記契約』約定拒收本人逕向法院提存請合作。」
    等語，此有郵局存證信函、匯票及提存書等件在卷為憑，堪認上訴人係基於「登
    記契約之約定」繳付地上權租金，而該「登記之契約」即係指系爭地上權登記契
    約，準此，則被上訴人縱曾受領各該上訴人載明「地上權租金」之匯票或提存金
    ，亦尚難遽認被上訴人已明示或默示與上訴人成立任何租賃契約，復依上訴人所
    書之前開郵局存證信函內容更益證兩造間僅除有地上權契約之約定外，並未曾就
    前開四三一地號成立任何租賃契約，更遑論有何不定期之租賃關係存在，否則上
    訴人何須再依「登記契約之約定」繳付地上權租金，是上訴人郵局存證信函所書
    「地上權租金」之真意及性質，應認係該地上權消滅後相當於地上權租金之損害
    金，上訴人前開所辯均非足採，堪信被上訴人前開主張為真實。此外，上訴人又
    抗辯就兩造於前開地上權存續期間屆滿後，以前成立之不定期租賃契約仍不失其
    效力云云，然查，如上所述，上訴人並未能證明詹奎虎業已同意並承認詹揆龍之
    無權出租行為，且縱詹揆龍之無權出租行為有效，亦因嗣後另立地上權契約，而
    使原來之租賃契約消滅，易言之，地上權契約與租賃契約不能併存。上訴人主張
    地上權契約因期間屆滿消滅後，租賃契約仍存在云云，並無足採。
七、上訴人並無占有使用被上訴人所有前開二筆土地之合法權源，已如前述，從而，
    被上訴人本於所有權人之地位，依民法第七百六十七條之規定，訴請上訴人應將
    坐落苗栗縣公館鄉○○段四三０地號及同上地段四三一地號二筆土地上，如原判
    決附圖所示甲部分面積０．００七０一九公頃、編號乙部分面積０．０００二八
    一公頃及編號丙部分面積０．００一０二九公頃土地上之地上物拆除後，並將土
    地交還被上訴人，於法尚無不合，應予准許。原審為上訴人敗訴之判決，並依兩
    造聲請，分別為准、免假執行之宣告，並無不合，上訴意旨指摘原判決不當，沒
    有理由，應予駁回。
八、本件判決之基礎已臻明確，兩造其餘攻擊防禦方法及舉證，核與判決無影響，爰
    不另一一論述，併此敘明。
據上論結：本件上訴為無理由，依民事訴訟法第四百四十九條第一項、第七十八條，
判決如主文。
中　　　華　　　民　　　國　　九十一　　年　　　三　　　月　　 十九　　 日
~B1民事第三庭審判長法　官　陳照德
~B2　　　　　　　　法　官　陳成泉
~B3　　　　　　　　法　官　曾謀貴
右為正本係照原本作成。
不得上訴。
~B　　　　　　　  書記官　林振甫
中　　　華　　　民　　　國　　九十一　　年　　　三　　　月　　 十九　　 日
